最高法院刑事判決　　　　　　　　　　　　　　　九十一年度台上字第五六二三號
　　上訴人　甲○○
　　　　　　乙○○
右上訴人等因妨害自由案件，不服台灣高等法院台南分院中華民國八十九年七月十一
日第二審判決（八十九年度上訴字第七五四號，起訴案號：台灣嘉義地方法院檢察署
八十七年度偵字第六二○二號），提起上訴，本院判決如左：
    主  文
上訴駁回。
    理  由
按刑事訴訟法第三百七十七條規定，上訴於第三審法院，非以判決違背法令為理由，
不得為之。是提起第三審上訴，應以原判決違背法令為理由，係屬法定要件。如果上
訴理由狀並未依據卷內訴訟資料，具體指摘原判決不適用何種法則或如何適用不當，
或所指摘原判決違法情事，顯與法律規定得為第三審上訴理由之違法情形，不相適合
時，均應認其上訴為違背法律上之程式，予以駁回。本件上訴人甲○○、乙○○上訴
意旨略稱：(一)原判決依憑告訴人羅進堂不實之指控，即認定上訴人等犯妨害自由罪。
惟上訴人等辯解：係羅進堂要甲○○多找幾個人，陪他到保險公司爭取理賠金，甲○
○始找來綽號「信仔」、「中國仔」者等人，陪同羅進堂到保險公司，絕非上訴人等
以毆打之強暴方法，強押羅進堂上李禮逸駕駛之計程車，本件係羅進堂事後反悔給付
高額酬金，因而挾怨報復，原審未予詳酌，違背刑事訴訟法第二條第一項之規定。(二)
甲○○曾接受羅進堂之委託，與保險公司洽談理賠金之事，費盡不少時間、心力，羅
進堂於獲得安泰及國寶人壽保險公司之理賠金後，竟未依約定給付酬金，並避不見面
，甲○○方邀同乙○○等共五人，同往羅進堂之營業處所，欲與之理論，雙方在「玄
天上帝」廟前巧遇時，上訴人等氣其不守信用，因而加以毆打。嗣羅進堂自願同往台
南、台北洽談理賠金事宜，在三商保險公司，因擤鼻涕而導致眼睛腫脹，已為之送醫
，倘有妨害自由行為，何以不向相關人員求救。(三)證人即三商保險公司之經理林慶祥
已證稱：洽談理賠之過程很理性，羅進堂去洗手間回來後，發現眼睛腫脹。原判決引
用甲○○在警訊時之筆錄，及林慶祥在第一審之筆錄，推測上訴人等強押羅進堂，其
理由矛盾。(四)羅進堂與上訴人等往返台南、台北之間，途經多處收費站；嗣於回台南
後，復同往餐廳吃火鍋，如有妨害自由，何以不呼救。(五)羅進堂於民國八十七年十月
一日下午，與甲○○同往台南市○○○路世華銀行，兌領三商保險公司理賠之新台幣
（下同）七十五萬元時，亦未向銀行之警衛求救。上訴人等曾請求調閱世華銀行之監
視錄影帶，並對羅進堂進行測謊，原審未予調查，有應於審判期日調查之證據而未予
調查之違法云云。
惟查：(一)原判決維持第一審論處上訴人等共同以非法方法，剝奪人之行動自由罪刑之
判決。係依憑上訴人甲○○在警訊時之自白；被害人羅進堂之指訴；證人即三商保險
公司之林慶祥、陳宜宏之證述；上訴人乙○○於第一審法院亦承認，有動手毆打羅進
堂情事；並有羅進堂受傷之照片在卷可稽，以為論據。並敘明：(1)甲○○於八十七年
四月間，受羅進堂之委託，代為與安泰、國寶等九家人壽保險公司洽談其腳指截肢理
賠事宜，羅進堂答應於每家保險公司理賠時，給付甲○○四十萬元酬金以為答謝，但
合計最高額度為二百萬元。其後羅進堂已向安泰、國寶二家保險公司領得理賠金，但
遲未依約定給付酬金，致甲○○心生不滿，而於八十七年九月二十九日下午，夥同乙
○○及綽號「信仔」、「中國仔」之成年男子，由甲○○駕駛其所有之ＴＨ｜八六三
二號自用小客車，另邀同已判刑確定之李禮逸駕駛ＰＭ｜九六三號計程車，一同前往
嘉義市○○路五二九號羅進堂經營之「中國城ＣＫＴＶ」，欲找羅進堂理論。同日下
午二時許，在嘉義市○○路「玄天上帝」廟前與羅進堂巧遇，羅進堂見狀欲逃跑時，
甲○○、乙○○、李禮逸、「信仔」、「中國仔」五人乃共同基於妨害自由之犯意，
由甲○○、乙○○、「信仔」、「中國仔」四人下車共同毆打羅進堂（傷害部分未據
告訴），並將之強押上李禮逸駕駛之計程車，駛往台南，同日晚上住進台南市樺谷大
飯店九○八室，由「信仔」、「中國仔」二人負責看守，剝奪其行動自由。甲○○並
在該飯店內脅迫羅進堂，揚言：若不配合，渠等火力強大，將予殺害等語。翌日甲○
○、「信仔」、「中國仔」又強押羅進堂，搭乘李禮逸駕駛之計程車北上，至台北市
○○路○段一五○巷二號五樓三商保險公司，與該公司理賠部經理林慶祥洽談理賠事
宜，雙方同意以七十五萬元解決，並約定於同年十月一日下午，至該公司台南分公司
領取支票。甲○○、李禮逸、「信仔」、「中國仔」遂再押解羅進堂返回台南，投宿
於台南市樺谷大飯店八○三室。甲○○復脅迫羅進堂，於領得支票後，應立即兌領給
付酬金，否則予以殺害，並在該飯店內拍攝羅進堂眼睛腫脹之照片，示意若有不從就
再予毆打。嗣由甲○○、「中國仔」押解羅進堂，前往三商保險公司台南分公司領取
理賠之支票，再由甲○○與羅進堂同往世華銀行台南分行兌領現金七十五萬元，除由
羅進堂保留二萬二千元（另支付二千元車資）外，餘由甲○○取去（甲○○分得二十
四萬六千元、乙○○分得十八萬元；李禮逸、「信仔」、「中國仔」各分得十萬元）
，始將羅進堂釋放。(2)前揭事實，迭據被害人羅進堂於警訊時及偵審中，指訴明確；
核與甲○○於警訊時所供，先予毆打，再強押上計程車之情節相符；乙○○於審判中
亦承認，確有共同毆打羅進堂情事；並有羅進堂受傷之照片在卷可稽。(3)三商保險公
司理賠部經理林慶祥證稱：八十七年九月三十日洽談理賠時，除羅進堂與甲○○、李
禮逸到場外，另有二名不詳姓名者（指「信仔」、「中國仔」）陪同。林慶祥、陳宜
宏（三商保險公司職員）且證稱：羅進堂如廁及眼睛腫脹送醫時，均有二人（指「信
仔」、「中國仔」）跟隨。另羅進堂被強押後，除遭毆打外，並受脅迫不得反抗，否
則予以殺害；在飯店住宿時，有「信仔」及「中國仔」在旁看管；在高速公路行車途
中，左右兩側均有人挾持；在台南火鍋餐廳用餐時，亦有「信仔」隨時跟監在側，迭
據羅進堂指證在卷。羅進堂之身體自由及心理意志既均受壓制，且未曾單獨行動，則
其於高速公路途中、眼睛腫脹就醫時、在餐廳用餐時及至銀行領款時，未能及時求救
或報警，亦與事理無違。因認上訴人等確有共同以非法方法，剝奪羅進堂之行動自由
，為其所憑之證據及認定之理由；而以上訴人等嗣後否認犯罪，辯稱係羅進堂自願同
往云云，乃飾卸之詞，不可採信等情綦詳。(二)所謂應於審判期日調查之證據，係指在
客觀上為法院認定事實及適用法律之基礎者而言，如在客觀上非認定事實及適用法律
基礎之證據，既無調查之必要，自得不予調查，此種未予調查之情形，本不屬於刑事
訴訟法第三百七十九條第十款所稱「應於審判期日調查之證據而未予調查」之範圍，
事實審法院縱因未予調查，又未裁定駁回調查之聲請，致訴訟程序有瑕疵，但此種訴
訟程序之違法，顯然於判決無影響，依同法第三百八十條之規定，並不得執以為上訴
第三審之理由（本院八十年臺上字第四四○二號判例參照）。羅進堂被強押後，除遭
毆打外，並受脅迫不得反抗，否則予以殺害，其身體自由及心理意志均受壓制；此期
間，羅進堂身旁隨時有人看管或跟監，未曾單獨行動，致未能及時求救或報警，已見
前述。況甲○○為強索約定之酬金，並找來乙○○、李禮逸、「信仔」及「中國仔」
等人參與，嗣後且將取得之酬金分配予乙○○等人（甲○○分得二十四萬六千元、乙
○○分得十八萬元；李禮逸、「信仔」、「中國仔」各分得十萬元）。倘甲○○無意
妨害自由，羅進堂亦自願同往，則二人以和平之方式處理即可；甲○○何須勞師動眾
，花錢請來乙○○等人參與，足見上訴人等與其餘共犯，確有共同妨害自由之犯意聯
絡及行為分擔。從而是否調閱世華銀行之監視錄影帶，與判決之結果，毫無影響。原
審法院未調閱該錄影帶，又未裁定駁回上訴人等調查之聲請，致訴訟程序有瑕疵，但
此種訴訟程序之違法，顯然於判決無影響，依刑事訴訟法第三百八十條規定，並不得
執以為上訴第三審之理由。另原審有無命告訴人測謊之必要，乃屬事實審法院得本於
職權裁量之事項。原審認為，本案事證已臻明確，無再命羅進堂測謊之必要，已詳為
說明（見原判決第五面第十至十二行），亦不得任意指為違法。至於其餘之爭辯，乃
單純事實之爭執，均非適法之第三審上訴理由。上訴意旨徒憑己見，就原判決已說明
事項或屬原審採證認事職權之適法行使，任意指摘為違法，顯與法律規定得為第三審
上訴理由之違法情形，不相適合。其上訴違背法律上之程式，應予駁回。
據上論結，應依刑事訴訟法第三百九十五條前段，判決如主文。
中      華      民      國    九十一    年      十      月      三      日
                              最高法院刑事第十一庭
                                  審判長法官  呂  潮  澤
                                        法官  白  文  漳
                                        法官  陳  世  雄
                                        法官  孫  增  同
                                        法官  林  開  任
      右正本證明與原本無異
                                              書  記  官
中      華      民      國    九十一    年      十      月      七      日
